【裁判字號】    92,上訴,292
【裁判日期】    920718
【裁判案由】    誣告等
【裁判全文】
臺灣高等法院刑事判決                            九十二年度上訴字第二九二號
    上 訴人即
    自  訴  人  甲○○
    代  理  人  吳慶隆  律師
    上  訴  人
    即  被  告  乙○○
                丙○○
    共      同
    選任辯護人  王迪吾律師
右上訴人因被告誣告等案件，不服臺灣台北地方法院九十一年度訴字第五０三號，中
華民國九十一年十二月二十七日第一審判決，提起上訴，本院判決如左：
    主    文
原判決撤銷。
乙○○、丙○○均無罪。
    理    由
一、本件自訴意略以：乙○○、丙○○共同意圖使人受刑事處分，基於概括之犯意聯
    絡，先於民國八十八年七月二十三日，虛構其同母異父之兄甲○○於八十八年四
    月間起至同年六月間止盜領丙○○設於台北銀行、聯邦銀行內存款之事實，推由
    丙○○向台北市政府警察局中山分局建國派出所誣告甲○○犯罪；繼於八十八年
    七月三十日再次虛構事實，指甲○○於前述期間盜領乙○○設於聯邦銀行內之存
    款，由乙○○具狀向臺灣臺北地方法院檢察署誣告甲○○涉犯竊盜、偽造文書等
    罪嫌。嗣經臺灣台北地方法院檢察署檢察官合併偵查結果，查明上述帳戶均係甲○○獲有乙○○、丙○○授權使用，並無乙○○、丙○○所訴竊盜、偽造文書犯
    行，以八十九年度偵續字第一八二號處分不起訴，並經駁回再議聲請確定，而查
    悉上情，因認為乙○○、丙○○犯有刑法第一百六十九條第一項之誣告罪嫌。
二、按犯罪事實應依證據認定之，無證據不得推定其犯罪事實；不能證明被告犯罪者
    ，應諭知無罪之判決，刑事訴訟法第一百五十四條、第三百零一條第一項分別定
    有明文。次按誣告罪之成立，須其申告內容完全出於憑空捏造，若所告尚非全然
    無因，衹因缺乏積極證明致被誣告人不受訴追處罰者尚難遽以誣告論罪；告訴人
    所訴事實，不能證明其係實在，對於被訴人為不起訴處分確定者，是否構成誣告
    罪，尚應就其有無虛構誣告之故意，及是否出於誤會等情形以為斷，並非當然可
    以誣告罪相繩，最高法院分別著有四十三年台上字第二五一號、五十九年台上字
    第五八一號判例可資參照。
三、自訴人認為乙○○、丙○○犯有誣告罪嫌，除其指訴外，並提出繼承系統表、被
    告等名義帳戶內存摺影本、台灣台北地方法院不起訴處分書、台北銀行入戶電匯
    回條、財政部台北市國稅局遺產稅核定通知書、廖云自逝世後至八十六年六月二
    十七日花費明細表等影本為證（原審卷第九頁至第三十四頁、本院卷第九十一頁
    至第一四四頁）。
四、訊據上訴人即被告乙○○、丙○○固供承分別於八十八年七月二十三日、同年七
    月三十日向台北市警察局中山分局、台灣台北地方法院檢察署申告自訴人盜領渠
    等存款之事實，惟均否認有何誣告犯意，辯稱：渠等設於台北銀行及聯邦銀行帳
    戶內之存款，均係渠等母親廖云所留下之遺產，因當時俱屬年幼，乃委託自訴人
    代為理財，嗣發現自訴人未經渠等同意，盜用伊等印章，進而盜領帳戶內存款，
    始提出申告云云。
五、經查：
    (一)被告丙○○、乙○○以自訴人甲○○意圖自己不法之所有，於八十八年四月十
      九日、四月二十日、六月二日、六月四日、六月八日、六月九日連續盜領渠等
      所有台北銀行、聯邦銀行內之存款，分向台北市警察局中山分局、台灣台北地
      方法院檢察署告訴自訴人犯刑法第三百二十條第一項竊盜罪、第二百十條偽
      造文書罪，經台灣台北地方法院檢察署以八十八年度偵字第一七七六０號、八
      十八年度偵字第一八五一四號、八十九年度偵續字第一八二號，認自訴人罪嫌
      不足而為不起訴處分，嗣經丙○○、乙○○聲請再議，復經台灣高等法院檢察
      署以九十年度議字第三０三五號駁回確定，有前開台灣台北地方法院檢察署不
      起訴處分書及台灣高等法院檢察署處分書在卷可參（見原審卷第二二頁至三三
      頁），核先敘明。
    (二)以被告等名義於附表所示行庫開設之帳戶，為自訴人及被告等共同前往銀行開
      係為利用每人二十七萬元儲蓄免稅額，借用被告二人名義帳戶使用等語，惟已
      為被告等所否認，被告等陳稱：係授權自訴人使用該帳戶，代為理財，該帳戶
      內之金額係其母廖云所留之遺產等語，經查：
      (1)自訴人及被告等之母廖云係於八十二年十一月十四日死亡，而兩造母親廖云
        生前出售土地得款達三千萬元以上，不僅為被告等陳明，亦據自訴人於原審
        供承：「我母親（廖云）生前確實有賣土地得款三千多萬元。」（原審卷第
        一九六頁），而依財政部台北市國稅局遺產稅更正核定通知書所示，廖云遺
        產總額為三千八百六十五萬九千六百三十五元，其中存款金額為二千一百零
        二萬四千四百三十五元（本院卷第九十一頁、第二０二頁），自訴人雖稱：
        「我母親留下遺產只有十萬元，我母親生前確實有賣土地得款三千多萬元，
        但那都是民國七十幾年的事情，到我母親過世時，錢都已經花的差不多了」
        ，惟經辯護人詰問自訴人以「根據台北銀行廖云的帳戶存提明細，於八十二
        年一月十六日提領二千四百萬元及八十二年十月二日定存中途解約一千萬元
        ，請問這些錢提到什麼地方？」，自訴人答稱：「二千四百萬元是我母親要
        給我的，我把其中一千萬元用我母親的帳戶作定存的使用」、「事實上，在
        我母親在八十六年一月十六日（日期有誤）給我錢後，廖云的戶頭都已經沒
        錢了」（見原審卷第一九六頁、第一九七頁），並有台北銀行農安分行覆函
        、台北銀行松江分行覆函可憑（見本院卷第一七五頁至第一八０頁），足見
        廖云於生前確曾將其存款二千四百萬元交由自訴人處理。自訴人雖又稱：該
        存款係因伊繼承香火故贈與，惟被告等均係廖云之子女，何以廖云僅將存款
        悉數贈與自訴人，另由劉震繼承十萬元（詳下述），有違常情，再以廖云之
        配偶劉震亦於他案證稱：「她（廖云）向我提過因小孩還小，有好幾百萬要
        留給小孩用，約四、五百萬元，但這筆錢暫由甲○○保管」（見台灣台北地
        方法院檢察署八十九年度偵續字第一八二號偵查卷第第十八頁），顯然廖云
        生前亦已同意被告等繼承其部分存款，是被告等以：渠等名下帳戶內之存款
        均係源自廖云生前於台北銀行松江分行、農安分行帳戶（見原審卷第一五三
        頁），而認為係廖云之遺產，並非全然非據。
      (2)再者，依自訴人所提之八十六年六月二十七日由自訴人及被告等、劉震簽署
        之遺產協議分割協議書所載，除不動產部分由自訴人及被告等分配外，由劉
        震取得十萬元及股票（見原審卷第一六九至第一七一頁），卻無上開龐大存
        款金額之記載，顯非無疑，雖自訴人稱：廖云逝世後之費用高達二千一百二
        十萬八千七百四十九元，尚不足抵沖上開核定之遺產存款二千一百零二萬四
        千四百三十五元等語，並提出廖云自逝世後至八十六年六月二十七日花費明
        細表以佐（見本院卷第九二頁至第一四四頁），惟自訴人既稱上開二千四百
        萬元係廖云之生前贈與，廖云之戶頭已經沒錢，則自訴人所提之花費明細表
        之費用，又如何由遺產存款二千一百零二萬四千四百三十五元支出？自訴人
        所指顯有前後矛盾之瑕疵。又查，細究該花費明細表，其中Ｄ項，劉震購買
        之林口安敦新世界及相關支出，居然由全體繼承人共有之遺產支出費用，顯
        一般遺產之分配方法不合；況自訴人及被告等既已協議分割遺產，尤其每人
        所分配不動產情形不一，價值亦有不同，其個人因繼承而應支出之相關稅費
        ，自應由其自行負擔，方符公平，惟查該明細表Ｂ、Ｃ項相關稅費支出，並
        無個人支出明細，果如自訴人所述上開稅費均由遺產中之存款抵沖等語屬實
        ，顯與常理有違，尚難遽信。
      (3)附表中之聯邦銀行儲蓄部被告二人名義帳戶係分別於八十七年三月十八日及
        同年三月十九日開戶，同日存入新台幣（下同）一百元並電匯一百萬元，另
        台北銀行民權分行丙○○帳戶係八十五年一月二十三日開戶，同日存入一百
        元及二百二十萬元，迄八十八年四月至六月間自訴人提領上開帳戶內存款，
        期間各該帳戶內已有多次提、存紀錄，固有被告二人上開帳戶內存摺影本、
        聯邦銀行儲蓄部八十八年十一月一日聯儲字第一八０一三四號函及台北銀
        行民權分行八十八年十月十二日北銀權字第八八六０一九四八００號函一份
        附卷可稽，惟此僅能證明被告等曾授權自訴人使用渠等前開帳戶，代為理財
        ，及使用前開帳戶之事實而已，究不能以此認定被告等所稱：該帳戶內之金
        額係其母廖云所留之遺產乙節，係屬無據。
      綜上，被告等認為以渠等名義開戶之存款，係屬繼承於廖云之遺產，為渠等所
      有，並非無據。
    (三)被告等認為自訴人盜用被告等印章以提領前開存款部分，雖為自訴人所否認，
      惟自訴人於另竊盜案供稱或具狀稱：「自訴人於八十七年七月前往大陸前，將
      印章暫還告訴人（指被告等）保管，以防不測，不意告訴人不僅未返還被告..
      ... 」、「至於被告在告訴人不返還印章後仍能提領帳戶中之款項，乃因被告
      利用之前已有多蓋用印章於空白取款中予以取領備用之習慣... 」、「此次被
      告將印章暫時還予告訴人乃被告多慮防出國之不測... 」、「被告於八十七年
      七月間出國之際... 始將該二枚印章各交由告訴人等分別保管... 」、「我從
      大陸回來後，乙○○說她有別的用途，所以不願交還我印章... 」（台灣台北
      地方法院檢察署八十九年度偵續字第一八二號卷第四十四頁、第四十六頁、第
      一一０頁、第一三二頁），由是觀之，自訴人既自承告訴人拒不交還原由自訴
      人保管之印章，足證被告等所稱：渠等前開帳戶之印章由渠等個自保管，渠等
      並不同意自訴人再使用渠等印章以取款部分，應屬事實，堪以採信。再自訴人
      供承利用先前蓋用印章於空白取款單上以領款，則被告等發現渠等前開帳戶之
      印章在渠等手上，而自訴人竟能以蓋有渠等印章之提款條領款，進而認為自訴
      人盜用印章，偽造提款條進而提領帳戶內存款，並據此提出上開告訴，被告等
      之告訴，尚非全然無因，自難認定被告等係憑空捏造。
    綜上所述，被告乙○○、丙○○所稱：渠等名下帳戶內之存款均係源自廖云生前
    於台北銀行松江分行、農安分行帳戶，而認為係廖云之遺產，並非全然非據，有
    如前述，又被告等認為自訴人盜用印章，偽造提款條進而提領帳戶內存款，並據
    此提出上開告訴，被告等之告訴，尚非全然無因，不能認定被告等係憑空捏造，
    亦如前述，被告等告訴自訴人之前開案件，固經檢察官不起訴處分確定，但並無
    積極事證足認被告等係虛構事實而誣告，被告等所為，尚與誣告罪之成立要件不
    相當。此外，復查無其他積極證據足認被告等有何自訴意旨所指之犯行，既不能
    證明被告等犯罪，揆諸前開說明，自應諭知被告等無罪之判決。
六、原審未予詳查，遽認被告乙○○、丙○○犯罪，自有未合，被告等上訴意旨亦指
    摘及此，渠等上訴為有理由，自應由本院將原判決撤銷改判，依法諭知被告等無
    罪之判決。
七、自訴人於起訴狀雖指被告等為圖侵占前開帳戶內存款目的，捏詞向檢警誣告自訴
    人犯罪，惟自訴代理人於原審已當庭陳明僅就被告等誣告部分提出自訴，並無對
    被告等提出侵占自訴之意（見原審九十一年八月二十日訊問筆錄），並於九十一
    年九月二日具狀更正，有陳報狀一份可憑，本件起訴範圍應僅限於誣告犯行部分
    ，有關上訴之範圍亦僅限於此部分，併予敘明。
據上論斷，應依刑事訴訟法第三百六十九條第一項前段、第三百六十四條、第三百零
一第一項，判決如主文。
中      華      民      國    九十二    年      七      月     十八     日
                              臺灣高等法院刑事第二十四庭
                                  審判長法  官  陳  貽  男
                                        法  官  徐  世  禎
                                        法  官  李  世  貴
右正本證明與原本無異。
檢察官如不服本判決應於收受送達後十日內向本院提出上訴書狀，其未敘述上訴之理
由者並得於提起上訴後十日內向本院補提理由書（均須按他造當事人之人數附繕本）
。
                                        書記官  魏  汝  萍
中      華      民      國    九十二    年      七      月     十八     日
附表：
┌──┬────┬────┬────────┬──────┬─────┐
│編號│  帳戶  │開戶日期│  開戶銀行      │    帳號    │  定存    │
├──┼────┼────┼────────┼──────┼─────┤
│  1.│乙○○  │7.  │台北銀行松江分行│000000000000│  五筆    │
│    │        │        │                │            │          │
├──┼────┼────┼────────┼──────┼─────┤
│  2.│同右    │1.  │台北銀行民權分行│000000000000│  六筆    │
│    │        │        │                │            │          │
├──┼────┼────┼────────┼──────┼─────┤
│  3.│同右    │3.19.  │聯邦銀行儲蓄部  │000000000000│  二筆    │
│    │        │        │                │            │          │
├──┼────┼────┼────────┼──────┼─────┤
│  4.│丙○○  │        │台北郵局榮星支局│0000000     │  五筆    │
│    │        │        │                │            │          │
├──┼────┼────┼────────┼──────┼─────┤
│  5.│同右    │        │第一銀行民權分行│            │          │
│    │        │        │                │            │          │
├──┼────┼────┼────────┼──────┼─────┤
│  6.│同右    │1.  │台北銀行民權分行│000000000000│  七筆    │
│    │        │        │                │            │          │
├──┼────┼────┼────────┼──────┼─────┤
│  7.│同右    │3.18.  │聯邦銀行儲蓄部  │00000000000 │  一筆    │
│    │        │        │                │            │          │
└──┴────┴────┴────────┴──────┴─────


司法院資訊處製作；財團法人民間司法改革基金會備份。
